【裁判字號】    98,上訴,746
【裁判日期】    980729
【裁判案由】    偽造有價證券
【裁判全文】
臺灣高等法院臺中分院刑事判決         98年度上訴字第746號
上  訴  人
即  被  告  丁○○
選任辯護人  廖志祥律師
上列上訴人因偽造有價證券案件，不服臺灣臺中地方法院97年度
訴字第2764號中華民國98年 2月10日第一審判決（起訴案號：臺
灣臺中地方法院檢察署97年度偵字第86、10769號)，提起上訴，
本院判決如下：
    主    文
原判決關於丁○○部分撤銷。
丁○○無罪。
    理    由
一、公訴意旨略以：甲○○自民國95年3、4月間起，即以電話或
    親至台中縣、巿某處，當面向被告丁○○簽賭職業棒球之下
    注金額及對象，期間有輸、贏，甲○○偶而簽發其父戊○○
    （被訴詐欺部分另經不起訴處分確定）名義之臺中縣清水鎮
    農會、帳號1300-3號之支票支應。95年8、9月間，甲○○連
    連賭輸，而上開支票之印鑑章又由其父親戊○○保管中，甲○○無從再簽發完整之支票予被告，並以此為由向被告延緩
    清償賭債，惟被告以上面組頭催債甚急，要求甲○○先簽發
    面額共新臺幣（下同）130 萬元之上開帳戶之支票予被告持
    有應急，二人同時商量支票印鑑章部分，先暫時以偽刻印章
    充之，謀議既定，甲○○即在不詳地點，偽刻其父戊○○之
    印章，並將其所賭輸之金額簽發面額共 130萬元之如附表所
    示 5張支票後，交予被告應急，其後甲○○又贏錢，被告即
    先退還如附表編號１、４、５所示偽造支票，仍保留如附表
    編號２、３所示支票。嗣因甲○○遲遲無法還錢, 被告即持
    如附表編號２、３所示面額共50萬元之偽造支票，控訴甲○○、戊○○共同詐欺等罪嫌，方循線查獲上情。因認被告涉
    犯刑法第201條第1項偽造有價證券罪嫌。
二、按犯罪事實應依證據認定之，無證據不得認定犯罪事實；又
    不能證明被告犯罪或其行為不罰者，應諭知無罪之判決，刑
    事訴訟法第154條第2項第301條第1項分別定有明文。又所
    謂認定犯罪事實之證據，係指足以認定被告確有犯罪行為之
    積極證據而言，該項證據自須適合於被告犯罪事實之認定，
    始得採為斷罪之資料；且如未能發現相當確實證據，或證據
    不足以證明，自不能以推測或擬制之方法，以為裁判之基礎
    ；而認定犯罪事實所憑之證據，雖不以直接證據為限，間接
    證據亦包括在內，然而無論直接證據或間接證據，其為訴訟
    上之證明，須於通常一般人均不致有所懷疑，而得確信其為
    真實之程度者，始得據為有罪之認定，倘其證明尚未達到此
    一程度，而有合理之懷疑存在時，即難遽採為不利被告之認
    定（最高法院76年台上字第4986號判例參照）。另刑事訴訟
    法第161條第1項規定：檢察官就被告犯罪事實，應負舉證責
    任，並指出證明之方法。因此，檢察官對於起訴之犯罪事實
    ，應負提出證據及說服之實質舉證責任。倘其所提出之證據
    ，不足為被告有罪之積極證明，或其指出證明之方法，無從
    說服法院以形成被告有罪之心證，基於無罪推定之原則，自
    不能為被告有罪之判決。
三、公訴意旨認被告涉犯偽造有價證券罪嫌，無非係以甲○○、
    戊○○之指證，並有被告之國泰世華銀行篤行分行存摺影本
    、國泰世華銀行篤行分行96年11月30日篤行字第 185號函送
    被告存款帳戶交易明細表、臺中縣清水鎮農會96年12月 5日
    清鎮農信字第0961003154號函送戊○○支票領取單、偽造本
    票 5紙影本可證，為其主要論據。然訊據上訴人即被告丁○○堅決否認有何偽造有價證券之犯行，辯稱：甲○○是向伊
    借錢多次，都是拿他父親的支票來借，以前的票據都有兌現
    ，所以才收受甲○○所交付如附表所示支票，伊收到支票時
    ，印章均已蓋好等語。經查：
  (一)證人甲○○於原審證述：因向被告簽賭職棒，輸 130萬元
      ，被告稱組頭催款甚急，叫我趕快開票出來，所以就偷了
      父親戊○○的5張支票，於95年7月間，在住處附近聖王宮
      廟前，一次將 5紙支票交付被告，當時我的弟弟（即乙○○）在場，其中如附表編號１、２、３、４所示支票之金
      額及日期均係其本人書寫，因另一張寫錯了，所以再回去
      拿一張如附表編號５所示空白支票交給被告，由被告當場
      填寫金額及日期，該 5張支票交給被告時，均未蓋章。支
      票上的印章不是我偽刻的，也知道何人偽刻，不知道為何
      5張支票上的印章不一樣云云（見原審卷第65至68頁)；於
      本院則改稱如附表所示支票係分二次交給被告，忘記當時
      有無其他人在場云云（見本院卷第57頁），已有前後不一
      之瑕疵。且依證人甲○○上開所證，被告與證人甲○○在
      本案係處於對立狀態，且卷內並無任何證據，足以佐證被
      告與證人甲○○曾謀議商量支票印鑑章暫以偽刻印章充之
      ，則公訴人認被告與證人甲○○有該項偽造有價證券之犯
      意聯絡，顯係無何憑據之論斷。又證人即被告弟弟乙○○
      於本院證述：未曾陪同甲○○將如附表所示支票交給被告
      ，有關該等支票係事後才知道為甲○○所竊取，不知道他
      交給何人，甲○○在原審稱其將支票交給被告時我有在場
      係不實在云云（見本院卷第60、61頁）。惟被告於原審準
      備程序即指出證人甲○○某次交付支票時，甲○○之弟弟
      乙○○也有在場等語（見原審卷第37頁），迄審判期日，
      證人甲○○就被告上開說法，明確證述：我是一次將 5張
      支票交給被告，那次我弟弟在場等語（見原審卷第68頁背
      面），顯見被告所述應屬真實可信，是證人甲○○於本院
      改稱不記得云云，證人乙○○亦附和其詞而否認在場，均
      明顯與事實不符，其間恐另有隱情，則證人甲○○所為對
      被告不利之上開指證，是否真實，即有可疑。
  (二)按支票係發票人簽發一定之金額，委託金融業者於見票時
      ，無條件支付與受款人或執票人之票據，而依金融實務，
      執票人提示支票時，金融業者必需核對發票人之印文或署
      押與留存之印鑑相符，方可付款，是曾有支票受付經驗者
      ，當知支票必需有發票人之印文或署押，方得行使該票據
      之權利。本件被告曾多次收受支票並委託國泰世華銀行提
      示，其中95年5月30日、95年6月7日、95年7月18日分別將
      戊○○名義簽發之票號CH0000000、CH0000000、CH000000
      0，面額依序為100,000元、86,000元、150,000 元等支票
      交付託收，並於95年6月12日、95年6月30日、95年 7月25
      日分獲提示兌現等情，有被告國泰世華銀行篤行分行帳戶
      存摺之代收票據明細表、交易明細表、戊○○支票帳戶往
      來交易明細表在卷可憑(見96年度他字第2968號偵查卷第4
      、48頁、97年度偵字第86號偵查卷第21、22頁），其當深
      知支票必需有發票人之印文或署押，方得行使票據上之權
      利，豈會違反常情，接受債務人即證人甲○○所交付未有
      發票人戊○○印文或署押之支票。是證人甲○○所稱如附
      表所示 5張支票交給被告時，均未蓋章云云，既與常情相
      左，在無其他佐證可憑前，自難單憑其上開說詞，遽行推
      論該等支票上之「戊○○」印文，係被告偽刻印章所蓋用
      。況如附表編號５所示支票曾經被告委由國泰世華銀行提
      示，嗣應甲○○之要求，再取回返還予甲○○等情，有該
      銀行存摺之代收票據明細表在卷可憑（見96年度他字第29
      68號偵查卷第4頁)，並經證人甲○○證述：「（問：為何
      你爸爸在偵查中提出的三張支票，丁○○又還你？）因為
      我交給他之後，我又簽賭，結果我簽贏了，他才還我那三
      張支票」等語綦詳（見原審卷第68頁）；且被告亦提出如
      附表編號２、３所示支票，具狀向臺灣臺中地方法院檢察
      署告訴甲○○、戊○○詐欺，故苟被告參與偽造該等支票
      之發票行為而明知發票人印文係偽刻印章所蓋用，豈有一
      再提出各該支票行使權利，使自己陷於被追查偽造有價證
      券犯行之危險，是由此等情境，堪認被告辯稱甲○○交付
      支票時，發票人之印文業已蓋好，應較真實可信。
  (三)證人甲○○另證述：「（問：你之前有無使用你爸爸的支
      票開給丁○○？有無兌現？）都有」等語（見原審卷第68
      頁），參諸戊○○名義所簽發票號CH0000000、CH0000000
      、CH0000000 等支票，均經被告提示兌現，業如前述，則
      被告對證人甲○○告以該支票帳戶業獲其父親戊○○授權
      使用等情，因基於上開支票授受之經驗而產生誤信，殆有
      可能，是依證人甲○○上開所證，其因另一張支票寫錯了
      ，所以再回去拿一張如附表編號５所示空白支票交給被告
      ，由被告當場填寫金額及日期等語，衡情當係被告誤信證
      人甲○○業獲授權使用，方在甲○○面前，依其間之債務
      關係，填寫正確之金額、日期，自難認被告就如附表編號
      ５所示支票有共同偽造有價證券之犯罪故意。
  (四)如附表編號１、２、３所示支票上發票人「戊○○」之印
      文與如附表編號４、５所示支票之印文不同，固有各該支
      票影本在卷可憑（見97年度偵字第86號偵查卷第32頁、96
      年度他字第2968號偵查卷第5頁)，惟被告於原審即陳稱：
      支票是分兩次交給我的等語（見原審卷第69頁），雖其於
      原審及本院就何次交付那幾張支票，所述不一，惟此乃歷
      經2年6月以上之時間，記憶已不清晰所致，再徵諸證人甲○○於本院亦證述：應該是分二次交付等語（見本院卷第
      57頁），且如附表編號１、２、３所示支票之發票日皆在
      95年9月下旬；如附表編號４、５所示支票則在95年8月下
      旬，堪可認定發票日95年8月間者與同年9月間者係分別交
      付，則被告辯稱證人甲○○告知因印鑑更換，其基於先前
      支票均有兌現之信用，予以收受等語（見原審卷第72頁）
      ，並無背於常情，自難以印文有不一致之情事，遽謂被告
      知悉而參與偽造如附表所示支票。至證人戊○○於原審證
      稱：伊因發現支票短少而報遺失，甲○○事後有對伊坦承
      其因簽賭棒球輸錢，才交支票給丁○○，甲○○後來也有
      交還部分支票給伊等語（見原審卷第69、70頁），僅能證
      明甲○○所竊得之支票係交給被告，尚難憑以認定被告有
      共同偽造有價證券之犯罪聯絡及行為分擔。
  (五)犯罪事實依法應依證據認定之，不得僅以被告之反證不成
      立，持為認定犯罪之論據；認定犯罪事實應依證據，為刑
      事訴訟法所明定，故被告否認犯罪事實所持之辯解，縱屬
      不能成立，仍非有積極證據足以證明其犯罪行為，不能遽
      為有罪之認定；事實審法院對於證據之取捨，依法雖有自
      由判斷之權，然積極證據不足證明犯罪事實時，被告之抗
      辯或反證縱屬虛偽，仍不能以此資為積極證據應予採信之
      理由（最高法院21年上字第474號、30年上字第1831號、3
      0年上字第482號判例參照）。被告雖辯稱：甲○○向我借
      錢，才簽發交付如附表所示支票給我等情，惟未提出其他
      證據（如人證或借據等書證）以資證明甲○○確有向其借
      錢之事，且證人甲○○亦堅決否認係因向被告借錢，始簽
      發交付如附表所示之 5張支票。又被告於偵查中係供稱：
      95年間甲○○向我借款，我賣掉太平市○○○街如意巷27
      號房子後有錢才借他。我陸續借給甲○○有90幾萬元，甲○○還欠我75萬元云云(見97年度偵字第10769號偵查卷第
      2、3頁）；嗣於原審則供稱：我於93或94年左右賣掉房子
      ，取得 100餘萬元，存入國泰世華銀行帳戶內，甲○○是
      於95年3、4月開始陸陸續續向我借10幾20萬元，我是從國
      泰世華銀行的帳戶內提錢出來借給甲○○，並未收取利息
      ，甲○○目前欠我70萬元云云（見原審卷第37、72頁），
      其先後所陳，並不一致，是否真實，容有可疑。再參諸國
      泰世華銀行篤行分行96年11月30日(96)國泰世華銀篤行字
      第 185號函送被告上開帳戶自95年1月1日起至96年10月30
      日止之存款交易明細表 (見96年度他字第2968號偵查卷第
      47、48頁)，其存入金額最多之1筆僅17萬元而已，並無其
      他鉅額款項存入，是被告縱有賣屋取得 100餘萬元，亦應
      係95年之前之事，自無被告於偵查中所供稱：95年間甲○○向我借款，我賣掉太平市○○○街如意巷27號房子後有
      錢才借他等情事。另依被告上開帳戶存款交易明細表所示
      ，在此期間所提出之金額逾10萬元者僅5筆，依序分別係1
      2萬元（95年3月13日）、30萬元（95年5月2日）、20萬元
      （95年5月22日)、15萬元（95年6月5日）、15萬元（95年
      7月25日），合計92萬元，但如附表所示5張支票面額合計
      卻達 130萬元，與被告所稱借款予甲○○之往來總數額，
      並未吻合。是被告上開因借款予甲○○而取得如附表所示
      支票之辯解固不能成立，惟本件檢察官所舉之積極證據，
      既尚不足以使本院形成被告有起訴書所載偽造有價證券行
      為之心證，自難僅以被告之抗辯可能虛偽，遽認其有此項
      犯行。
  (六)綜上所述，本案關鏈性證人甲○○之證言既有前後不一、
      與常情相違或與事實不符等瑕疵，當具有合理之懷疑存在
      ，自難採為不利被告之認定。是檢察官前揭所舉之證據，
      尚不足以使本院形成被告確有偽造如附表所示有價證券之
      心證。此外，本院在得依或應依職權調查證據之範圍內，
      復查無其他積極明確之證據，足以認定被告有檢察官所指
      之罪行，自屬不能證明被告犯罪。原審未為詳查，遽對被
      告部分論罪科刑，即有未合，從而，被告上訴否認犯行，
      指摘原判決不當，為有理由，自應由本院將原判決關於被
      告部分撤銷，並為被告無罪之諭知。
四、據上論斷，應依刑事訴訟法第369條第 1項前段、第364條、
    第301第1項前段，判決如主文。
本案經檢察官丙○○到庭執行職務。
中    華    民    國    98    年    7     月    29    日
            刑事第六庭    審判長法  官  李  文  雄
                                法  官  林  靜  芬
                                法  官  張  恩  賜
以上正本證明與原本無異。
如不服本判決應於收受本判決後10日內向本院提出上訴書狀，其
未敘述上訴理由者，並得於提起上訴後10日內向本院補提理由書
狀（均須按他造當事人之人數附繕本）「切勿逕送上級法院」。
                                書記官  陳  如  慧
中    華    民    國    98    年    7     月    29    日
┌────────────────────────────┐
│附表：                                                  │
├──┬─────┬──────┬───┬────┬───┤
│編號│ 支票號碼 │發   票   日│面  額│付 款 人│發票人│
├──┼─────┼──────┼───┼────┼───┤
│ １ │ CH0000000│95年9月30日 │30萬元│臺中縣清│戊○○│
│    │          │            │      │水鎮農會│      │
├──┼─────┼──────┼───┼────┼───┤
│ ２ │ CH0000000│95年9月20日 │30萬元│臺中縣清│戊○○│
│    │          │            │      │水鎮農會│      │
├──┼─────┼──────┼───┼────┼───┤
│ ３ │ CH0000000│95年9月25日 │20萬元│臺中縣清│戊○○│
│    │          │            │      │水鎮農會│      │
├──┼─────┼──────┼───┼────┼───┤
│ ４ │ CH0000000│95年8月30日 │25萬元│臺中縣清│戊○○│
│    │          │            │      │水鎮農會│      │
├──┼─────┼──────┼───┼────┼───┤
│ ５ │ CH0000000│95年8月20日 │25萬元│臺中縣清│戊○○│
│    │          │            │      │水鎮農會│      │
└──┴─────┴──────┴───┴────┴───┘


司法院資訊處製作；財團法人民間司法改革基金會備份。
